臺灣臺中地方法院刑事判決　　　　　　　99年度訴字第3473號
聲　請　人　臺灣臺中地方法院檢察署檢察官
被　　　告　蔡宗羱
上列被告因偽造文書案件，經檢察官聲請簡易判決處刑（九十九
年度偵字第一七七三一號）及移送本院併案審理（九十九年度偵
字第一七０七四號），本院臺中簡易庭認為不宜逕以簡易判決處
刑，移由本院合議庭裁定進行簡式審判程序，判決如下：
    主    文
蔡宗羱盜用公印文，足以生損害於公眾及他人，累犯，處有期徒
刑肆月，如易科罰金，以新臺幣壹仟元折算壹日；減為有期徒刑
貳月，如易科罰金，以新臺幣壹仟元折算壹日。
    犯罪事實
一、蔡宗羱前因詐欺案件，經臺灣高等法院臺中分院以九十四年
    度上易字第二九二號判決判處有期徒刑三月，如易科罰金以
    銀元三百元折算一日確定；又因偽造文書案件，經本院以九
    十四年度訴字第一八四一號判決判處有期徒刑四月，如易科
    罰金以銀元三百元折算一日確定；上開二罪嗣經法院裁定應
    執行有期徒刑六月，如易科罰金以銀元三百元折算一日確定
    ，於民國九十四年十一月二十一日易科罰金執行完畢。詎仍
    不知悔改，蔡宗羱於九十六年初透過報載徵才廣告，向址設
    臺中市南屯區○○○街三三一號一樓之「昭雄營造股份有限
    公司」（下稱昭雄公司）應徵工地主任一職，且為圖順利錄
    取，明知其非臺灣省立臺北專科學校（現已改制為國立臺北
    科技大學，下稱臺北工專）三年制土木工程科畢業，竟於履
    歷表及九十六年二月十四日面試時所填寫之人員應徵資料表
    上，均謊稱其有前揭學歷。迨蔡宗羱接獲昭雄公司錄取通知
    後，因該公司要求新進人員必須在到職日提出相關學歷證明
    文件，蔡宗羱竟基於盜用公印文、盜用印文及行使偽造特種
    文書之犯意，於九十六年二月十四日至同年三月二日之間某
    時，在其位於臺中市○區○○街五十三巷十二號五樓之住處
    內，以剪貼影印之方式，利用其先前所留存、為其六弟蔡潘
    文斌就讀臺北工專五年制土木工程科領得之（六五）專字第
    一八二五六號畢業證書影本作為底稿，並盜用該畢業證書上
    「教育部印」之公印文（聲請簡易判決處刑書誤載為印文）
    及「臺灣省立臺北工業專科學校印」（方形）、「唐智」（
    直式姓名條戳，唐智為該校校長）等印文，再換貼印有自己
    姓名、籍貫、出生日期等個人資料及三年制土木工程科等學
    歷之印刷文字，復將自己之照片貼附於上並予影印，以此方
    式創設原不具該身分之蔡宗羱自臺北工專三年制土木工程科
    畢業之證明文件，已變更原有畢業證書之屬性，而冒用教育
    部及臺北工專之名義偽造上開特種文書。迨蔡宗羱於九十六
    年三月二日（以卷附人事資料表、具結書及保證書上記載之
    到職日期為準）前往上址昭雄公司報到時，乃提出上開偽造
    之畢業證書影本交予不知情之昭雄公司會計人員林金鳳而予
    行使，自足以生損害於教育部對於公立專科學校畢業生資格
    管理之正確性、臺北工專審查畢業生身分及學籍管理之正確
    性及專屬權、唐智、蔡潘文斌及昭雄公司之權益。嗣因昭雄
    公司就蔡宗羱在職期間涉犯業務侵占罪嫌提出告訴，並檢附
    該公司所留存之相關人事資料，始經調查而發覺上情。
二、案經臺灣臺中地方法院檢察署檢察官自動檢舉偵查後，聲請
    簡易判決處刑及移送併辦，由本院改依簡式審判程序審理。
    理    由
一、被告蔡宗羱於準備程序中，先就上開犯罪事實為有罪之陳述
    ，且所犯係死刑、無期徒刑、最輕本刑為三年以上有期徒刑
    以外之罪，經本院合議庭依刑事訴訟法第二百七十三條之一
    第一項之規定，裁定由法官一人獨任進行簡式審判程序，合
    先敘明。
二、上開犯罪事實，業據被告蔡宗羱於本院審理時坦承不諱，核
    與證人林金鳳於本院九十九年度易字第四０三號案件審理時
    證述情節相符，並經證人即被害人蔡潘文斌於本院九十九年
    十一月二十二日訊問時指證被告偽造之畢業證書原為其所有
    等情明確，復有國立臺北科技大學九十九年十月十九日北科
    大教字第０九九０００二０一九號函（敘明被告非該校畢業
    生）、九十九年十一月二日北科大教字第０九九０００二一
    二八號函（敘明被告所偽造之畢業證書，依證書字號查詢原
    應歸屬蔡潘文斌所有）、證人蔡潘文斌所提出（六五）專字
    第一八二五六號畢業證書影本、被告所偽造之臺北工專畢業
    證書影本、履歷表、人員應徵資料表、具結書、保證書各一
    份附卷可稽，足徵被告前揭自白應屬實情。而被告所偽造之
    臺北工專畢業證書，已將原有被害人蔡潘文斌之個人基本資
    料遮蓋，並換貼印有自己姓名、籍貫、出生日期及學制之文
    字，使之成為另一足以表彰自己具有臺北工專三年制土木工
    程科畢業虛假學歷之證明文件，自足以生損害於教育部對於
    公立專科學校畢業生資格管理之正確性、臺北工專審查畢業
    生身分及學籍管理之正確性及專屬權、被害人唐智、蔡潘文
    斌及昭雄公司之權益。本案事證已臻明確，被告犯行洵堪認
    定。
三、按刑法上偽造、變造文書之主要區別，在於偽造係無製作權
    人不法製作，具有創設性者而言；變造則指無製作權人變更
    他人作成之真正文書，不變更其本質者之謂，最高法院九十
    八年度台上字第四０七三號、九十五年度台上字第一六二三
    號刑事判決均同此意旨。而司法審判實務上，就利用他人國
    民身分證為底稿，竄改姓名、本籍、出生年月日等個人基本
    資料之記載（最高法院九十二年度台上字第六八三八號刑事
    判決），或將法院所核發之「自行繳納統一款項收據」、「
    不動產權利移轉證書」，以剪貼影印方式竄改內容，而表彰
    不實之標得土地及繳納價金情事（最高法院九十九年度台上
    字第六三二七號刑事判決），均認業已變更原有文書之性質
    而具創設性，應評價為「偽造」而非「變造」。是以被告將
    上開畢業證書關於姓名、籍貫、出生年月日、學制等事項，
    均以影印剪貼方式予以竄改，顯已創設原不具該身分之被告
    自臺北工專三年制土木工程科畢業之證明文件，而變更原有
    畢業證書之屬性，揆諸前揭說明，應認係冒用教育部、臺北
    工專之名義偽造上開特種文書，而非僅屬變造犯行而已。而
    被告既已變更原有文書之性質，創設成另一臺北工專畢業證
    書而偽造特種文書，則其無非係將原有文件上之真正公印文
    及印文，以影印方式套用於其所偽造之畢業證書上，應評價
    為盜用公印文及盜用印文犯行。再按刑法上所稱之公印，係
    指表示公署或公務員資格之印信而言，如不足以表示公署或
    公務員之資格者，不得謂之公印，即為普通印章，最高法院
    六十九年台上字第一六七六號判例要旨闡述至明。而「公署
    」一詞雖已沿用多年，惟依現今一般人觀念上所得認知之合
    理範圍，應係指基於國家公權力作用，而行使國家統治權之
    公務機關。惟公立學校雖受教育部、直轄市政府、縣（市）
    政府之監督而辦理教學及校務，然究非國家、地方地方自治
    團體所屬機關，且無行使公權力之作用，包括公立學校校長
    及其教、職員，亦非依法令服務於國家、地方自治團體所屬
    機關之「身分公務員」（最高法院九十七年度台上字第五一
    ０號、九十九年度台上字第六一０三號、九十九年度台上字
    第四四四九號刑事判決均可參照），足徵公立學校應非具有
    公權力作用之「公署」至明。至於印信條例第十一條第一項
    前段雖規定：「公立專科以上學校，及全國性之教育、文化
    事業機構印信，由總統府製發」，惟關於其餘各級公立學校
    （同項後段）、私立學校（同條第二項）、公營事業機構（
    同條例第十二條）、人民團體之印、關防或圖記，亦均於印
    信條例規範其質料、形式及尺度，僅製發權責機關有總統府
    、主管院、部、會或地方自治團體之別而已。而公營事業機
    構、人民團體、私立學校並非公務機關（公署），向無疑義
    ，用以表彰上開機構之印信自非刑法第二百十八條所稱之公
    印，亦屬灼然。是以實務見解雖慣以是否依據印信條例製發
    乙節，作為認定公印或公印文之準據，然此應係用以區辨依
    該條例所製發、且具對外表彰公務機關本身之印信，及該機
    關基於特定事務目的或行政便宜考量，而自行刻製之各式專
    用章或戳印，而不得單以是否受印信條例規範一事，認定公
    印或公印文屬性之有無。至於製發機關究為總統府、主管院
    、部、會或地方自治團體，事涉行政權力之監督層級，更非
    可僅因該印信係由總統府製發，即可認定具有公印之屬性（
    依印信條例第十二條第一項，國營事業機構其業務總主管人
    之職級，依其組織法所定相當於薦任以上並經總統任命者，
    亦由總統府製發印或關防及職章）。從而，關於公印屬性之
    認定，仍應回歸前揭以公權力行使權限之有無，作為判斷依
    據。則被告所偽造畢業證書上存在之「教育部印」，核其性
    質確屬公印文，然就「臺灣省立臺北工業專科學校印」部分
    ，則因臺北工專僅為公立學校且無行使公權力之作用，依照
    前揭說明，自應評價為刑法第二百十七條之印文，較稱妥適
    （臺灣高等法院九十八年度上訴字第一六六九號刑事判決、
    臺灣高等法院高雄分院九十八年度重上更一字第一三一號刑
    事判決均同此結論）。
四、核被告蔡宗羱所為，係犯刑法第二百十六條、第二百十二條
    之行使偽造特種文書罪，及刑法第二百十七條第二項、第一
    項之盜用印文罪，及刑法第二百十八條第二項、第一項之盜
    用公印文罪。公訴意旨認被告就偽造畢業證書上之公印文及
    印文部分應屬偽造，而依刑法第二百十七條第一項偽造印文
    罪、刑法第二百十八條第一項偽造公印文罪據以起訴，惟上
    開公印文、印文均係自真正畢業證書上影印而來，並非由被
    告加工製作或臨摹，僅被告無權將之利用在其他文件上而已
    ，所須非難者應為被告「無權使用」之舉動，自屬同條第二
    項所稱之「盜用」行為。如若不然，則一般人藉由影印機複
    製其個人證件，其上之各項印文豈非均屬偽造？是以公訴意
    旨就此部分所認尚有未洽，惟公訴蒞庭檢察官已於本院審理
    時，當庭變更起訴法條為前述盜用公印文罪及盜用印文罪（
    關於「內部部印」公印文及「唐智」印文部分），本院就此
    部分自毋庸再依刑事訴訟法第三百條予以變更起訴法條。又
    關於「臺灣省立臺北工業專科學校印」部分，公訴蒞庭檢察
    官雖亦將起訴法條變更為盜用公印文罪，然依前揭說明，該
    枚公立學校印文應與行使公權力作用之公署無涉，自應評價
    為一般印文。是以就此部分，本院自應於同一社會基本事實
    之範圍內，變更起訴法條為刑法第二百十七條第二項、第一
    項之盜用印文罪。又被告偽造特種文書之低度行為，應為行
    使之高度行為所吸收，不另論罪。至其所犯行使偽造特種文
    書、盜用公印文、盜用印文等罪，於時空聯繫及犯罪形成上
    均具有重疊關係，當屬一行為而觸犯數個罪名之想像競合犯
    ，應從較重之盜用公印文罪論處。查被告前因詐欺案件，經
    臺灣高等法院臺中分院以九十四年度上易字第二九二號判決
    判處有期徒刑三月，如易科罰金以銀元三百元折算一日確定
    ；又因偽造文書案件，經本院以九十四年度訴字第一八四一
    號判決判處有期徒刑四月，如易科罰金以銀元三百元折算一
    日確定；上開二罪嗣經法院裁定應執行有期徒刑六月，如易
    科罰金以銀元三百元折算一日確定，於九十四年十一月二十
    一日易科罰金執行完畢，有臺灣高等法院被告前案紀錄表及
    刑事案件查註紀錄表在卷可按。其受有期徒刑之執行完畢，
    五年內故意再犯本件法定本刑有期徒刑以上之罪，為累犯，
    應依法加重其刑。又檢察官移送本院併案審理部分（九十九
    年度偵字第一七０七四號），與本案業經檢察官載明於起訴
    書之犯罪事實完全相同，本院自應併予審究，附此敘明。
五、爰審酌被告僅因貪圖一時謀職之便，不惜盜用公印文、印文
    及行使偽造畢業證書，被告犯罪手段及所生危害均不容小覷
    ；惟念及被告尚能於本院審理時坦承犯行，且已表示悔悟之
    意；再參以被告犯罪動機、目的、具有專科畢業學歷之智識
    程度等一切情狀，量處如主文所示之刑，併諭知易科罰金之
    折算標準，以示懲儆。又被告上開犯罪時間在九十六年四月
    二十四日之前，且無中華民國九十六年罪犯減刑條例第三條
    第一項各款所列舉不予減刑之情形，已合於同條例所定之減
    刑要件，爰依同條例第二條第一項第三款之規定，減其刑期
    二分之一，併依同條例第九條之規定，諭知易科罰金之折算
    標準。被告在偽造畢業證書上套用之公印文及印文，僅屬盜
    用而非偽造，尚無依刑法第二百十九條諭知沒收之餘地；另
    被告所偽造之畢業證書影本業已交付昭雄公司，已非被告所
    有，本院亦無遽依刑法第三十八條第一項第二款諭知沒收之
    餘地。
六、查被告行為後，刑法第四十一條先於九十八年一月二十一日
    經修正公布，並於九十八年九月一日施行，惟其主要係就易
    科罰金者得改易服社會勞動而為修正規定，屬於執行事項之
    法律變動，而與裁判量刑事項無涉，就本件被告得易科罰金
    之條件及折算標準均未生法律變更；又刑法第四十一條修正
    條文另於九十八年十二月三十日經總統以華總一義字第０九
    八００三二五四九一號令公布，並於九十九年一月一日施行
    ，惟該部分之修正條文僅涉及數罪併罰時之易刑期間限制，
    與本案被告僅犯一罪之情形無關，均不生新舊法比較之問題
    ，應依一般法律適用原則，逕行適用裁判時法即現行刑法第
    四十一條第一項規定，併予敘明。
據上論斷，應依刑事訴訟法第四百五十二條、第二百七十三條之
一第一項、第二百九十九條第一項前段、第三百條，刑法第二百
十條、第二百十二條、第二百十七條第二項、第一項、第二百十
八條第二項、第一項、第五十五條、第四十七條第一項、第四十
一條第一項前段，刑法施行法第一條之一第一項、第二項前段，
中華民國九十六年罪犯減刑條例第二條第一項第三款、第七條、
第九條，判決如主文。
本案經檢察官林于人到庭執行職務。
中    華    民    國   100    年    3     月    7     日
                  刑事第七庭    法  官  高文崇
以上正本證明與原本無異。
如不服本判決應於收受判決後10日內向本院提出上訴書狀，並應
敘述具體理由；其未敘述上訴理由者，應於上訴期間屆滿後20日
內向本院補提理由書（均須按他造當事人之人數附繕本）「切勿
逕送上級法院」。
告訴人或被害人對於判決如有不服具備理由請求檢察官上訴者，
其上訴期間之計算係以檢察官收受判決正本之日期為準。
                                書記官  林淑慧
中    華    民    國   100    年    3     月    7     日
附錄論罪科刑法條：
刑法第二百十條：
偽造、變造私文書，足以生損害於公眾或他人者，處五年以下有
期徒刑。
刑法第二百十二條：
偽造、變造護照、旅券、免許證、特許證及關於品行、能力服務
或其他相類之證書、介紹書，足以生損害於公眾或他人者，處一
年以下有期徒刑、拘役或三百元以下罰金。
刑法第二百十七條：
偽造印章、印文或署押，足以生損害於公眾或他人者，處三年以
下有期徒刑。
盜用印章、印文或署押，足以生損害於公眾或他人者，亦同。
刑法第二百十八條：
偽造公印或公印文者，處五年以下有期徒刑。
盜用公印或公印文，足以生損害於公眾或他人者，亦同。